【裁判字號】    91,訴,2407
【裁判日期】    920806
【裁判案由】    勞保
【裁判全文】
臺北高等行政法院判決                            九十一年度訴字第二四０七號
                              .
    原      告  甲○○
    訴訟代理人  陳麗真律師
                王瑪瑞
    被      告  勞工保險局
    代  表  人  廖碧英總經理.
    訴訟代理人  乙○○
                丙○○
右當事人間因勞保事件，原告不服行政院勞工委員會中華民國九十一年四月三十日台
九十勞訴字第五二七七七號訴願決定，提起行政訴訟。本院判決如左：
    主      文
原告之訴駁回。
訴訟費用由原告負擔。
    事      實
一、事實概要：台灣通用器材股份有限公司（以下簡稱通用公司）前被保險人王瑪潔
    於八十九年十二月十九日死亡，其母甲○○即原告申請死亡給付，案經被告審查
    王瑪潔前因糖尿病致尿毒洗腎及雙眼視網膜病變矯正後視力右眼無光感、左眼捌
    拾公分可辨指數，於八十九年二月二十五日審定成殘，申請普通疾病殘廢給付，
    業經被告以其殘廢程度符合勞工保險條例第五十三條附表即勞工保險殘廢給付標
    準表視力障害項目第十四項第三等級及行政院勞工委員會函釋新增罹患尿毒洗腎
    者按第七等級發給，乃依勞工保險條例第五十五條第四款規定，於八十九年六月
    十三日按第一等級核發一、二００日計新台幣（下同）一、六八０、０００元普
    通疾病殘廢給付在案，通用公司嗣於八十九年七月二十一日申報王瑪潔退保，復
    於翌日申報其裁減資遣繼續加保，王瑪潔於八十九年十二月十九日因同一疾病死
    亡。被告以王瑪潔於成殘後不能繼續從事工作，將其八十九年七月二十二日裁減
    資遣繼續加保予以註銷，保險效力已自被保險人八十九年六月十三日領取殘廢給
    付後終止，其於八十九年十二月十九日死亡，係保險效力終止後發生之事故，無
    勞工保險條例第十九條第一項規定之適用，遂於九十年四月三十日以九十保給字
    第六０一三０七六號函否准給付。原告不服，向勞工保險監理委員會申請審議，
    經該會於九十年九月七日以（九十）保監審字第二一一三號審定書駁回審議之申
    請，原告仍不服，提起訴願，亦遭決定駁回，遂向本院提起行政訴訟。
二、兩造聲明：
  (一)原告聲明：
    1.勞工保險局九十年四月三十日九十保給字第六０一三０七六號函所為之核定、
      勞工保險監理委員會審議勞工保險爭議事項（九十）保監審字第二一一三號審
      定書、行政院勞工委員會訴願決定書台九十勞訴字第五二七七七號訴願決定均
      撤銷。
    2.勞工保險局應給付被保險人王瑪潔死亡保險金。
    3.訴訟費用由被告負擔。
  (二)被告聲明：
    1.駁回原告之訴。
    2.訴訟費用由原告負擔。
三、兩造爭點：王瑪潔於領取普通疾病殘廢第一等級之一、二ＯＯ日給付後，通用公
              司以裁減資遣繼續加保之保險契約是否有效？
  (一)原告主張之理由：
    1.按「為保障勞工生活，促進社會安全，制定本條例；本條例未規定者，適用其
      他有關法律。」，為勞工保險條例第一條所明定。又勞工保險條例之立法目的
      在於保障勞工之生活，故關於勞工保險給付爭議之解釋及判斷，應為有利於勞
      工之解釋及判斷。
    2.次按「被保險人或其受益人，於保險效力開始後，停止前發生保險事故者，得
      依本條例規定，請領保險給付。」、「被保險人領取殘廢給付，不能繼續從事
      工作者，其保險效力即行終止。」、「被保險人參加保險，年資合計滿十五年
      ，被裁減資遣而自願繼續參加勞工保險者，由原投保單位為其辦理參加普通事
      故保險，至符合請領老年給付之日止。．．．」，復分別為勞工保險條例十九
      條、第五十七條及第九條之一所規定。本件被保險人王瑪潔雖曾因罹患尿毒洗
      腎而申請殘廢給付並經被告於八十九年六月十三日發給殘廢保險金，惟王瑪潔
      於八十九年六月十三日領得殘廢保險金後，保險效力仍須符合被保險人不能繼
      續從事工作，方發生終止效力，然被保險人王瑪潔於取得殘保險金時，尚處於
      留職停薪階段，非不能繼續工作，而通用公司於八十九年七月二十一日依上開
      條例第九條之一規定以被裁減資遣員工自願繼續參加勞工普通事故保險而加保
      ，被告乃以八九保承字第六０七０六二一號函同意承保並予登記，其保險效力
      自八十九年七月二十二日起至被保險人符合請領老年給付之日止，故被保險人
      王瑪潔於八十九年七月二十二日起與被告產生新的保險契約關係，被保險人王
      瑪潔於八十九年十二月十九日死亡，係於保險契約有效期間發生之保險事故，
      被告應予給付保險金，故被告依據上開條例第五十七條規定拒絕給付，顯非適
      法。
    3.又按行政院勞工委員會八十六年三月二十一日台八十六勞保三字第０一一七四
      二號令修正發布施行被裁減資遣被保險人繼續參加勞工保險及保險給付辦法，
      其立法目的即在保障無工作之勞工，依該給付辦法第三條規定，王瑪潔之勞工
      保險契約於通用公司申請書送達被告後已生保險效力，故依該給付辦法第八條
      規定：「被裁減資遣之被保險人於保險有效期間發生保險事故，除不予傷病給
      付外，其他保險給付應依本條例規定辦理」，可知被告將前後二個保險契約效
      力混為一談而拒絕給付，顯未依該給付辦法為之，實有違誤。
  (二)被告答辯之理由：
    1.按「被保險人參加保險，年資合計滿十五年，被裁減資遣而自願繼續參加勞工
      保險者，由原投保單位為其辦理參加普通事故保險，至符合請領老年給付之日
      止。」、「被保險人或其受益人，於保險效力開始後，停止前發生保險事故者
      ，得依本條例規定，請領保險給付。」、「殘廢給付依左列規定，審核辦理之
      ：．．．四、被保險人身體遺存障害，同時適合殘廢給付標準表之第八等級至
      第一等級間任何兩項目以上時，按其最高殘廢等級再升三等級給與之。但最高
      等級為第二等級以上時，按第一等級給與之。．．．」、「被保險人領取殘廢
      給付，不能繼續從事工作者，其保險效力即行終止。」，分別為勞工保險條例
      第九條之一第一項、第十九條第一項、第五十五條第四款及第五十七條所明定
      。又勞工保險殘廢給付標準表「視力障害系列」第十四項規定「一目失明，他
      目視力減退至０、０二以下者。」為第三等級殘廢，給付標準八四０日。另依
      行政院勞工委員會八十六年十二月十九日台八十六勞保二字第０五三六四０號
      函釋：「有關貴局陳報之研商『被保險人罹患尿毒洗腎者，得否請領殘廢給付
      』會議紀錄及比照公保列入殘廢給付等二案。本案既經醫學專家會議認為洗腎
      者實際上對腎臟之治療業已終止，並認定為殘廢，與勞工保險條例第五十三條
      規定請領殘廢給付須以「治療終止」為要件相符，且為使社會保險給付一致性
      ，邇後罹患尿毒症洗腎患者請領殘廢給付相關問題，同意依該項會議決議辦理
      。」，再行政院勞工委員會七十九年六月二十六日台七十九勞保一字第一三三
      九二號函釋：「本會七十九年四月十七日七十九勞保一字第二七九五三號函意
      旨，係指依勞工保險條例第五十七條規定領取重度（第一、第二、第三等級）
      殘廢給付完全喪失工作能力不能從事工作之被保險人，其不能繼續從事工作，
      保險效力終止後，如因復健恢復工作能力並實際從事工作，仍得依規定再行加
      保，其已領之殘廢給付不必繳回，並應自重新投保時起算其勞工保險之年資。
      至對於領取第二、第三等級殘廢給付並未完全喪失勞動能力尚從事輕便工作，
      且實際從事工作繼續加保之被保險人，自無上開函示之適用。」及行政院勞工
      委員會八十八年八月十二日台八十八勞保二字第０二四八二四號函釋：「查勞
      工保險條例第五十七條規定『被保險人領取殘廢給付，不能繼續從事工作者，
      其保險效力即行終止。』所稱不能繼續從事工作，應依事實認定。被保險人在
      保險效力終止後，發生之事故，未符同條例第十九條之規定，自不予給付。本
      案被保險人於領取殘廢給付後，若符合上開保險效力終止之事由或經查明不能
      繼續從事工作，則於保險效力終止後發生死亡事故，當不能請領死亡給付。」
      。本件通用公司前被保險人王瑪潔因罹患糖尿病及尿毒症於八十九年二月二十
      五日審定成殘，申請殘廢給付，經被告依勞工保險殘廢給付標準表「視力障害
      系列」第十四項及行政院勞工委員會八十六年十二月十九日台八十六勞保二字
      第０五三六四０號函釋，合併升等後按第一等級發給一、二００日殘廢給付，
      其投保單位於八十九年七月二十一日為其申報退保，翌日申報其裁減資遣繼續
      加保，其於八十九年十二月十九日因同一疾病死亡，其母甲○○即原告申請本
      人死亡給付。案經被告核定不予給付，原告不服，分別提起爭議審議及訴願，
      亦均經駁回在案。
    2.次按原告雖訴稱，王瑪潔於八十九年十二月十九日死亡時，仍參加裁減資遣繼
      續加保中，其係保險效力有效期間發生保險事故，被告應給付保險金云云。惟
      查，王瑪潔因糖尿病致尿毒洗腎及雙眼視網膜病變矯正後視力右眼無光感、左
      眼八十公分可辨指數已於八十九年二月二十五日審定成殘，申請殘廢給付，並
      經被告以其殘廢程度符合勞工保險殘廢給付標準表視力障害項目第十四項第三
      等級及罹患尿毒洗腎者第七等級，依前開條例第五十五條第四款規定，於八十
      九年六月十三日按第一等級核發一、二００日計一、六八０、０００元殘廢給
      付在案，通用公司雖於八十九年七月二十一日申報王瑪潔退保，翌日申報其裁
      減資遣繼續加保，王瑪潔於八十九年十二月十九日因同一疾病死亡，原告申請
      本人死亡給付。惟據該公司勞保經辦人及王瑪瑞均稱：王瑪潔於八十九年二月
      二十五日審定成殘後即辦理因病留職停薪，再於八十九年七月二十一日因已無
      法再從事電子零件之組裝工作，故申請殘廢提前退休，而辦理被裁減資遣員工
      續保至死亡。自八十九年二月二十五日審定成殘後至八十九年十二月十九日死
      亡止，確實無法工作並未實際從事工作。據此，王瑪潔於成殘後已不能繼續從
      事工作，依前開條例第五十七條及行政院勞工委員八十八年八月十二日台八十
      八勞保二字第０二四八二四號函釋，王瑪潔之保險效力已行終止，自不得再依
      裁減資遣身分繼續加保，被告乃予以註銷上開身分之保險資格，從而，王瑪潔
      之保險效力已自八十九年六月十三日領取殘廢給付後終止，其於八十九年十二
      月十九日死亡，係保險效力終止後發生之事故，依前開條例第十九條第一項規
      定，自不得請領死亡給付，依法並無不合。
    3.又按勞工保險之重度殘廢給付、老年給付及死亡給付其給付性質，係為被保險
      人永久喪失勞動力，或退出勞動市場致未能再獲取薪資之補助，其間具有高度
      之替代性，此由勞工保險條例第二十一條、第二十一條之一、第五十七條、第
      五十八條第二項及同條例施行細則第八十一條規定與勞工保險主管機關行政院
      勞工委員會之諸多相關解釋，可據以為憑。據此，被保險人如已領取重度殘廢
      給付不能繼續工作，即應退出勞工保險體系，自不得再行領取老年給付或死亡
      給付，併此說明。
    理      由
一、按「被保險人參加保險，年資合計滿十五年，被裁減資遣而自願繼續參加勞工保
    險者，由原投保單位為其辦理參加普通事故保險，至符合請領老年給付之日止。
    」、「被保險人或其受益人，於保險效力開始後，停止前發生保險事故者，得依
    本條例規定，請領保險給付。」、「殘廢給付依左列規定，審核辦理之：．．．
    四、被保險人身體遺存障害，同時適合殘廢給付標準表之第八等級至第一等級間
    任何兩項目以上時，按其最高殘廢等級再升三等級給與之。但最高等級為第二等
    級以上時，按第一等級給與之。．．．」、「被保險人領取殘廢給付，不能繼續
    從事工作者，其保險效力即行終止。」，分別為勞工保險條例第九條之一第一項
    、第十九條第一項、第五十五條第四款及第五十七條所明定。又勞工保險殘廢給
    付標準表「視力障害系列」第十四項規定「一目失明，他目視力減退至０、０二
    以下者。」為第三等級殘廢，給付標準八四０日。再按「有關貴局陳報之研商『
    被保險人罹患尿毒洗腎者，得否請領殘廢給付』會議紀錄及比照公保列入殘廢給
    付等二案。本案既經醫學專家會議認為洗腎者實際上對腎臟之治療業已終止，並
    認定為殘廢，與勞工保險條例第五十三條規定請領殘廢給付須以「治療終止」為
    要件相符，且為使社會保險給付一致性，邇後罹患尿毒症洗腎患者請領殘廢給付
    相關問題，同意依該項會議決議辦理。」，復經行政院勞工委員會於八十六年十
    二月十九日著有台八十六勞保二字第０五三六四０號函釋。
二、本件被保險人王瑪潔前因糖尿病致尿毒洗腎及雙眼視網膜病變矯正後視力右眼無
    光感、左眼捌拾公分可辨指數，於八十九年二月二十五日審定成殘，申請普通疾
    病殘廢給付，經被告以其殘廢程度符合勞工保險條例第五十三條附表即勞工保險
    殘廢給付標準表視力障害項目第十四項第三等級及行政院勞工委員會函釋新增罹
    患尿毒洗腎者按第七等級發給，乃依勞工保險條例第五十五條第四款規定，於八
    十九年六月十三日按第一等級核發一、二００日計一、六八０、０００元普通疾
    病殘廢給付，通用公司並於八十九年七月二十一日申報王瑪潔退保，卻於翌日申
    報其裁減資遣繼續加保，嗣王瑪潔於八十九年十二月十九日因同一疾病死亡，原
    告申請死亡給付等情，有勞保給付申請書、勞工保險殘廢診斷書、勞工保險現金
    給付收據、勞工保險給付申請書（兼給付收據）核定通知書、死亡證明書、戶籍
    謄本等影本附於原處分卷、訴願卷可稽，自堪認為真正。原告雖主張被告既已同
    意通用公司八十九年七月二十二日之王瑪潔裁減資遣繼續加保，王瑪潔於保險契
    約有效期間內發生死亡之保險事故，被告自應給付保險金，所為否准給付顯非適
    法等語。惟查被保險人王瑪潔前經被告給付普通疾病殘廢給付之第一等級一、二
    ＯＯ日殘廢給付，係以王瑪潔罹患尿毒洗腎，因實際上對腎臟之治療業已終止，
    並經認定殘廢，與勞工保險條例所定殘廢給付須以治療終止為要件相符，而認定
    其已完全喪失工作能力不能從事工作，而給付第一等級之重度殘廢給付，為兩造
    所不爭，是王瑪潔於申領殘廢給付之際已不能繼續從事工作，堪以確定。嗣通用
    公司雖於王瑪潔退保之翌日即以裁減資遣繼續加保，然衡之常情，苟王瑪潔因復
    健恢復工作能力並實際從事工作，亦應經相當期日，斷無於前經認定成殘後即迅
    速回復勞動能力，遑論王瑪潔之殘廢給付係經認定為重度殘障之最高等級，是通
    用公司之加保顯與事實相悖，自無因其加保即令其保險效力自始生效之理。況王
    瑪潔確因尿毒洗腎及視力減退成殘，自八十九年二月二十五日起迄八十九年十二
    月十九日死亡時止，皆未至通用公司工作，業經通用公司勞保經辦人鄭秀香及王
    瑪潔之妹王瑪瑞具文說明甚詳，有說明書影本二份在卷為憑，是通用公司於八十
    九年七月二十二日所為王瑪潔裁減資遣繼續加保之保險契約自始當然不生效力，
    原告所稱殊無可採。從而被告以王瑪潔於成殘後不能繼續從事工作，將裁減資遣
    繼續加保予以註銷，原保險契約於被保險人在八十九年六月十三日領取殘廢給付
    後即已終止，被保險人於保險契約效力終止後發生死亡之事故，並無勞工保險條
    例第十九條第一項規定之適用，而否准原告死亡給付之申請，所為處分，揆諸首
    揭法條規定及行政院勞工委員會七十九年六月二十六日台七十九勞保一字第一三
    三九二號、八十八年八月十二日台八十八勞保二字第０二四八二四號函釋，並無
    違誤，訴願決定予以維持，亦無不合，原告之訴難認有理由，自應予以駁回。至
    原告訴之聲明第二項部分，亦因訴之駁回而失所附麗，該部分之請求併予駁回。
據上論結，原告之訴為無理由，依行政訴訟法第九十八條第三項前段，判決如主文。
中      華      民      國    九十二    年      八      月      六      日
                            臺 北 高 等 行 政 法 院  第 四 庭
                                           審 判 長  法    官  鄭忠仁
                                                     法    官  楊莉莉
                                                     法    官  林育如
右為正本係照原本作成。
如不服本判決，應於送達後二十日內，向本院提出上訴狀並表明上訴理由，如於本判
決宣示後送達前提起上訴者，應於判決送達後二十日內補提上訴理由書（須按他造人
數附繕本）。
中      華      民      國    九十二    年      八      月      六      日
                                                     書 記 官  林如冰


司法院資訊處製作；財團法人民間司法改革基金會備份。
